【裁判字號】    94,訴,204
【裁判日期】    950601
【裁判案由】    損害賠償等
【裁判全文】
臺灣嘉義地方法院民事判決              94年度訴字第204 號
原      告  甲○○○
兼訴訟代理  乙○○
人
被      告  丙○○
            丁○○
上列當事人間損害賠償等事件，本院於中華民國95年5月18日言
詞辯論終結，茲判決如下：
    主  文
被告丙○○應給付原告甲○○○新臺幣壹拾萬元，及自民國九十
四年四月二十七日至清償日止，按週年利率百分之五計算之利息
。
原告甲○○○其餘之訴及假執行之聲請均駁回。
被告乙○○之訴及假執行之聲請均駁回。
本判決第一項得假執行。
訴訟費用由被告丙○○負擔三分之一，餘由原告負擔。
    事  實  及  理  由
一、原告起訴主張：
    (一)緣被告丙○○、丁○○為父子關係。其中丁○○分別於
        民國88年12月14日、89年3月12日於「本票債權讓與公
        司同意書」、「家聲公司進帳單」等二份文件中簽名同
        意：「乙○○所開立並交與丁○○保管之上述本票（含
        CH275813號本票，下稱系爭本票）及其他任何本票，以
        後將由公司之報酬代為抵銷或清償，不得轉讓或聲請法
        院強制執行，使乙○○無後顧之憂，竭力於公司之發展
        。公司成立後所有本票轉由公司保管，並自動以公司之
        報酬代為抵銷或清償，抵銷或清償完畢，本票雖未返還
        及塗銷，本票票據權利亦自動消滅作廢失效，不得使用
        」、「．．．被告丁○○本人同意不得將其幫公司保管
        之乙○○開立之任何本票轉讓或聲請法院強制執行，使
        乙○○無後顧之憂，竭力於公司之發展，以賺錢抵銷或
        清償美林國際整合股份有限公司董事長所保管之乙○○
        開立之任何本票。」前揭事實均經證人潘扶治先生見證
        ，而上述兩份文件之被告丁○○簽名亦經法務部調查局
        94年2月6日調科貳字第09200134700號鑑定通知書鑑定
        證實簽名字跡筆畫特徵相同，印文形體大致能夠疊合，
        且有若干紋現特徵亦相符。且被告丁○○於91年11月28
        日在臺灣嘉義地方法院（下稱嘉義地院）91年度嘉簡字
        第257號確認本票債權不存在事件公開辯論筆錄中亦自
        認：「上述兩份文件上之丁○○簽名及蓋章印文皆為本
        人所知悉簽署沒有錯。」
    (二)被告丁○○既明知系爭本票不得轉讓或聲請法院強制執
        行，但卻於 91年3月將系爭本票以虛偽轉讓及期後背書
        之方式轉讓與被告丙○○，由丙○○於 同年3月14日持
        向嘉義地院聲請 91年票字485號本票裁定（下稱系爭本
        票裁定），請求准予強制執行原告乙○○及甲○○○（
        系爭本票之共同發票人）之財產。但系爭裁定經原告乙○○及甲○○○抗告後，於同年 6月21日在臺灣高等法
        院台南分院（下稱台南高分院） 91年抗字第333號票款
        強制執行事件準備程序中，已由聲請人丙○○請求撤回
        系爭本票裁定之聲請。系爭裁定既已於 同年6月21日由
        丙○○撤回聲請；然，嘉義地院承辦書記官卻於 同年7
        月10日發給系爭本票確定證明書，可見該確定證明書顯
        係誤發。被告丁○○遂代理丙○○於同年月17日持系爭
        本票裁定及嘉義地院誤發之確定證明書，向不知情之台
        灣苗栗地方法院（下稱苗栗地院）聲請強制執行，並經
        苗栗地院於同年月22日以苗院91執天字第3468號函囑託
        苗栗縣頭份地政事務所查封原告甲○○○所有之不動產
        ，門牌號碼：苗栗縣頭份鎮○○路199號。上開地址並
        為原告乙○○、甲○○○擔任股東之「藍德有限公司」
        營業所在地。
    (三)原告乙○○及甲○○○雖以：「被告丙○○及丁○○二
        人於明知嘉義地院系爭本票裁定確定證明書係承辦書記
        官所誤發及並無任何執行名義之故意，卻仍聲請強制執
        行」為理由，向嘉義地院檢察署提出被告丙○○及丁○○二人涉嫌詐欺及偽造文書之告訴。但全案經台灣高等
        法院台南分院檢察署（下稱台南高檢署）94年度上聲議
        字第129 號處分書以：「本件並無積極證據足認被告丙○○及丁○○二人在聲請強制執行時即有『確定證明書
        』是誤發之認識，被告二人應不成立詐欺及偽造文書之
        犯行」為理由，駁回告訴人再議之聲請確定。然，刑事
        判決或檢察官所為事實之認定，於為獨立民事訴訟之裁
        判時，民事法院固不受其拘束，得本其自由心證，為相
        反之認定，最高法院 74年台上字第611號、86年台上字
        第2060號判決可資參照。況且，上開駁回之處分書亦表
        明：「本件應是兩造間如何解決查封錯誤所產生之民事
        問題，聲請人等仍可循民事途徑尋求解決，權利仍可獲
        得伸張」。
    (四)原告甲○○○於苗栗縣頭份鎮六和國小服務教職多年，
        鄰里間皆為過去所指導及教學之畢業學生，而原告乙○○則於頭份鎮六和國小及頭份國民中學皆以全校第一名
        之優異成績畢業，並考取台北市立建國高級中學。而今
        被告丙○○及丁○○以承辦書記官所誤發之確定證明書
        於苗栗縣頭份鎮進行錯誤之查封行為。準此，查封不動
        產之強制執行行為，既具有公示性，客觀上足使被查封
        人即原告甲○○○被指為債信不良。且原告乙○○於鄰
        里間被認為非常孝順，又正服務於國際日報之執行長並
        擔任國會記者之職務，所建立之聲望必有減損，信譽勢
        必因此低落，原告乙○○亦遭鄰里誤認為不孝子及債信
        不良。
    (五)按民事上之共同侵權行為與刑事上之共同正犯，其構要
        件並不完全相同，共同侵權行為人間不以有意思聯絡為
        必要，數人因過失不法侵害他人權利，苟各行為人之過
        失行為，均為其所生損害之共同原因即所謂行為關連共
        同，亦足成立共同侵權行為。本件被告丁○○明知系爭
        本票不得轉讓或聲請法院強制執行，何況系爭本票裁定
        業據丙○○撤回聲請，其對原告已無任何執行名義存在
        ，竟疏未注意，仍執法院書記官誤發之確明書聲請強制
        執行，導致原告於鄰里間之債信信用、個人名譽及藍德
        有限公司債信商譽嚴重受損，自應連帶負損害賠償責任
        。末按侵權行為所生之損害賠償請求權，依民法第 197
        條規定，雖因二年間不行使而消滅，但查所謂知有損害
        ，非單純知有損害而言，其因而受損害之他人行為為侵
        權行為，亦須一併知之，若僅知損害及行為人，而不知
        其行為之為侵權行為，則無從本於侵權行為請求賠償，
        時效即無從進行，此有最高法院43年台上字34號判例可
        參。本件原告雖知有損害及行為人，但被告於撤回系爭
        本票裁定之聲請後，竟能如願取得系爭本票裁定之確定
        書證明進而聲請強制執行，此種法律關係實屬罕見，故
        而原告雖知有損害及行為人，但不知其行為係屬侵權行
        為，則時效自無從進行。準此，爰依民法第184條第1項
        前段、第185條、195條共同侵權行為之法律關係提起本
        訴，請求回復名譽信用之適當處分及賠償相當之金額，
        並聲明：（一）被告丙○○及丁○○應連帶給付原告乙○○新臺幣（下同）100,000元，給付原告甲○○○
        200,000元，並各自訴狀繕本送達翌日起至清償日止，
        按年息百分之5計算之利息。（二）被告丙○○及丁○○應連帶將附表所示之道歉啟事在國際日報、中國時報
        、聯合報、自由時報、蘋果日報、經濟日報、工商時報
        ，報頭下方以2號字體連續刊登3天。併陳明願供擔保請
        准宣告假執行。
二、被告則抗辯以：
    (一)原告提出之「本票債權讓與公司同意書」、「家聲公司
        進帳單」等二份文件之內容及被告丁○○之印文，均係
        原告偽造偽刻被告丁○○之印章所為，此由 93年4月16
        日 法務部調查局調科貳字第09300107120號鑑定通知書
        之鑑定結果可知，88年12月14日之借據上四處丁○○之
        印文（下稱甲類鑑定資料）及進帳單上振煌名義印文六
        處（下稱乙類鑑定資料），與台灣中小企業銀行印鑑卡
        上之印文（下稱丙類鑑定資料）不同，由此可證上開文
        件上之印文乃原告乙○○所偽刻偽蓋。此外，乙○○先
        生於 91年3月20日交還新網科技股份有限公司股票之收
        據中，收執人丁○○簽名下方並沒有丁○○之印文。但
        原告於94年9月6日所提出之準備書狀中所附之交還股票
        收據，收執人丁○○下方卻有丁○○之印文，且該印文
        經放大400倍後，與法務部調查局調科貳字第093001071
        20號鑑定通知書內之甲類、乙類印文相同，由此可證該
        偽刻之印章還在原告乙○○手中，請鈞長命乙○○將該
        偽刻之印章返還予被告丁○○，否則將本案移送檢察署
        偵辦。
    (二)原告主張侵權行為之事實，業經嘉義地方法院檢察署93
        年偵字6640號為不起訴處分，於聲請再議後亦經台南高
        檢署以94年度上聲議字第129號處分書駁回，故被告2人
        並無犯法，不必負損害賠償責任。
    (三)被告依據法院核發之確定證明書執行，乃係合法執行，
        並無所謂不法侵害原告權利之故意或過失可言。系爭本
        票裁定乃承辦書記官所誤發，被告丙○○於取得系爭本
        票裁定之確定證明書後聲請強制執行，該強制執行之聲
        請是否合法，應由嗣後受理之民事法院加以審核，而苗
        粟地院民事執行處在聲請人等之異議下，行文至嘉義地
        院查詢，嘉義地院乃於91年10月11日通知苗栗地院系爭
        本票裁定之確定證明書乃係誤發，應予撤銷。苗栗地院
        遂於同年月22日以被告丙○○已撤回系爭本票裁定之聲
        請為理由，駁回強制執行之聲請。被告等係本於法院誤
        發之確定證明書聲請強制執行，於聲請時應無不法意圖
        或施用詐術之故意可言，且台南高檢署94年度上聲議字
        第129號處分書已認定「本件並無積極證據足認被告二
        人在聲請強制執行時即有『確定證明書』是誤發之認識
        」。
    (四)被告等依據原告乙○○簽發之本票而行使該票據權利，
        縱兩造有如何之約定，應屬民事是否違約之問題，無法
        證明有何不法意圖。又被告丙○○所收受之確定證明書
        係法院核發之公文書，並非被告等偽造，其無使苗栗地
        院將此不實事項登載於職務上所掌公文書之故意。
    (五)台南高分院 91年度抗字第333號之撤回訴訟狀，雖係由
        被告丙○○簽名，但當時是伊聽錯了，以為是開完庭法
        官要伊簽名，伊當時並沒有要撤回的意思。從而聲明：
        原告之訴駁回。
三、原告主張被告丙○○持原告2人共同簽發之系爭本票，向法
    院聲請准許強制執行，經本院以91年度票字第485號民事裁
    定准予強制執行，經原告2人抗告，由台南高分院以91年度
    抗字第333號事件受理，被告丙○○於上開抗告法院審理時
    ，撤回前揭聲請本票准許強制執行之聲請，本院誤於91年7
    月10日核發前開本票准許強制執行之裁定確定證明書。嗣被
    告丙○○持上開本票裁定及誤發之確定證明書，向苗栗地院
    聲請就原告甲○○○位苗栗縣頭份鎮○○段763地號面積
    110.15平方公尺權利範圍5分之4之土地為強制執行，並以91
    年度執字第3468號受理，執行法院並囑託苗栗縣頭份地政事
    務所辦理查封登記完畢，而由被告丁○○代理被告丙○○於
    91年9月6日導引法院並會同苗栗縣頭份地政事務所人員至現
    場指界執行等事實，業據本院調閱本院91年度票字第485號
    、台南高分院91年度抗字第333號、苗栗地院91年度執字第
    3468號卷宗，經核原告上開主張無訛，應為真實。又查被告
    丙○○於台南高分院91年度抗字第333事件91年6月21日準備
    程序期日，經法官告以本票未經提示，不得聲請裁定強制執
    行後，即表明聲請撤回原審本票裁定之聲請，除經書記官記
    明筆錄，由被告丙○○在筆錄簽名確認，被告丙○○尚另立
    撤回狀，親自載明撤回本院91年度票字第485號本票裁定聲
    請，被告丙○○辯以無撤回本票裁定之意，簽名乃以為開完
    庭之例行簽名云云，諉無可採。
四、按因故意或過失，不法侵害他人之權利者，負損害賠償責任
    ；又不法侵害他人之名譽者，被害人雖非財產上之損害，亦
    得請求賠償相當之金額，並得請求為回復名譽之適當處分。
    民法第184條第1項前段、第195條第1項分別定有明文。本件
    被告丙○○既已撤回本票裁定之聲請，自應注意不得持本院
    所發之本票裁定對原告甲○○○之不動產聲請強制執行，竟
    疏未注意而持該本票裁定及本院誤發之確定證明書對原告甲○○○之不動產為強制執行，自應負因過失不法侵害原告甲○○○權利之損害賠償責任。被告丙○○雖辯以其持系爭本
    票裁定聲請強制執行須經執行法院加以審核是否合法，伊無
    過失云云，然執行法院只須債權人提出執行名義，從執行名
    義形式上加以審查無訛，即得予以執行，被告丙○○上開所
    辯，不足採信。又名譽為人在社會上享有一般人對此品德，
    聲望或信譽等所加之評價，是屬於一個人在社會上所受之價
    值判斷，因此名譽有無受損害，應以社會上對其評價是否貶
    損為斷，查封不動產之強制執行行為，具有公示性，客觀上
    足使被查封人被指為債信不良，其原所建立之聲望必有減損
    ，信譽勢必因此低落，是被告丙○○不法侵害原告甲○○○
    之名譽權，亦可認定。從而原告甲○○○請求賠償相當之金
    額，經本院斟酌原告甲○○○從教職，93年度所得
    1,147,620 元，名下有多筆房屋、土地、投資，財產總額為
    30,860,923元，被告丙○○無固定職業，93年度無所得資料
    ，名下有房屋、土地、田賦、汽車，財產總額為3,774,066
    元等兩造之身分、地位及經濟狀況等一切情形，認以
    100,000 元為適當，原告甲○○○逾此數額之請求，為無理
    由，應予駁回。至原告甲○○○另主張被告至原告另主張被
    告應刊登如附表所示之道歉啟事於國際日報、中國時報、聯
    合報、自由時報、蘋果日報、經濟日報、工商時報報頭下方
    以2號字體連續刊登3天等語，按民法第195條第1項後段固明
    定，名譽被侵害者，得請求回復名譽之適當處分，惟所謂回
    復名譽之適當處分，係指該處分在客觀上足以回復被害人名
    譽，且屬必要者而言。本院審酌本件被告丙○○之侵害方式
    為查封原告甲○○○之不動產，所見聞之人尚屬有限，查封
    雖具公示性，然仍因有欲了解系爭不動產情形之動機及透過
    查閱始得知悉查封情事，因認原告甲○○○請求被告丙○○
    刊登如附件所示之道歉啟事於國際日報、中國時報、聯合報
    、自由時報、蘋果日報、經濟日報、工商時報報頭下方以2
    號字體連續刊登3天，並非適當且必要之回復名譽之處分，
    是原告請求被告刊登道歉啟事，為無理由，應予駁回。
五、原告乙○○主張因原告甲○○○之系爭不動產遭查封，其名
    譽受損，而請求被告2人負損害賠償責任，按查封行為客觀
    上僅影響被查封人債信及信譽，原告乙○○並非系爭不動產
    之所有人，亦非受查封之人，其上開請求，於法無據，應予
    駁回。
六、原告甲○○○雖主張被告丁○○明知系爭本票不得強制執行
    ，竟代理被告丙○○對原告甲○○○之系爭不動產為執行程
    序等事實，然為被告丁○○否認之，查被告丁○○於苗栗地
    院91年執字第3468號事件執行程序中，僅出具委任狀代理被
    告丙○○至現場指封不動產，其餘程序均由被告丙○○親為
    ，是被告丁○○毋庸明瞭執行名義之內容，即得為上開之代
    理行為，縱原告甲○○○主張被告丁○○明知系爭本票不得
    強制執行，然僅以被告丁○○有代理被告丙○○指封原告甲○○○之行為，尚難認被告丁○○就查封甲○○○之系爭不
    動產具有過失，是原告甲○○○主張被告丁○○應與被告丙○○連帶負損害賠償責任，洵屬無據，應予駁回。
七、從而，原告甲○○○依據侵權行為之法律關係，請求被告丙○○給付100,000元，及自起訴狀繕本送達翌日即94年4月27
    日起至清償日止，按年息5%計算之利息，並無不合，應予准
    許。逾此部分之請求，則無理由，應予駁回。原告乙○○依
    據侵權行為法律關係，請求被告丙○○、丁○○連帶給付
    100,000元，並刊登道歉啟示在國際日報、中國時報、聯合
    報、自由時報、蘋果日報、經濟日報、工商時報報頭下方以
    2 號字體連續刊登3天，為無理由，應予駁回。
八、本判決第一項所命給付之金額未逾500,000元，爰依民事訴
    訟法第389條第1項第5款，依職權宣告假執行。至原告其餘
    之訴既經駁回，其假執行之聲請即失所附麗，應併予駁回。
九、本件事證已臻明確，兩造其餘攻擊、防禦方法，無礙本件判
    決結果，故不予一一審酌，併予敘明，
十、據上論結，依民事訴訟法第79條、第389條第1項第5款，判
    決如主文。
中    華    民    國    95    年    6     月    1     日
                  民一庭法  官      劉瓊雯
以上正本證明於原本無異
如對本判決上訴須於判決送達後20日內向本院提出上訴狀
中    華    民    國    95    年    6     月    1     日
                        書記官      王立梅
附表：
        道歉啟事
    本人丙○○及丁○○父子二人於民國91年7月17日明知自己
    並無任何執行名義，卻檢附法院書記官所誤發之確定證明書
    ，向台灣苗栗地方法院民事執行處聲請強制執行甲○○○女
    士所有之房地產，使甲○○○女士及其子乙○○先生於鄰里
    間之債信及名譽嚴重受損，特此予以道歉。
                            道歉人：丙○○
                            道歉人：丁○○


司法院資訊處製作；財團法人民間司法改革基金會備份。
